【裁判字號】    98,訴,602
【裁判日期】    980630
【裁判案由】    債務人異議之訴
【裁判全文】
臺灣高雄地方法院民事判決               98年度訴字第602號
原      告  庚○○
            甲○○○
            戊○○
            辛○○
            丁○○
兼上列五人
之  共  同
訴訟代理人  己○      住高雄縣.
被      告  乙○○    住高雄縣.
訴訟代理人  石繼志律師
            邱超偉律師
複  代理人  陳清朗律師
被      告  丙○○    住高雄縣.
上列當事人間債務人異議之訴事件，經本院於民國98年6 月16日
言詞辯論終結，判決如下：
    主      文
原告之訴駁回。
訴訟費用由原告連帶負擔。
    事實及理由
壹  程序部分
一、被告丙○○經合法通知，未於最後言詞辯論期日到場，核無
    民事訴訟法第386 條各款所列情形，爰依原告聲請，由其一
    造辯論而為判決。
二、按訴狀送達後，原告不得將原訴變更或追加他訴。但請求之
    基礎事實同一者，不在此限。民事訴訟法第255 條第1 項第
    2 款定有明文。原告起訴請求被告應將坐落於高雄縣茂林鄉
    ○○段第243 地號土地（下稱系爭土地）權利範圍1/2 返還
    原告（見本院卷第4 頁），其主張無非以：被告之前手即訴
    外人嚴文里係經由向地政機關申報在系爭土地權利範圍1/ 2
    自任耕作之不實事項，始於民國71年4 月7 日依原住民保留
    地開發管理辦法第19條規定，取得系爭土地應有部分1/2 ，
    其權利取得乃自始無效，應回復系爭土地由原告單獨所有之
    權利狀態等語為據（見本院卷第5 至7 頁），嗣其本於前開
    基礎事實，主張被告應以塗銷所有權登記之方式回復系爭土
    地權利狀態，且被告於系爭土地權利狀態回復後，即非系爭
    土地之所有權人之一，自不得再持本院89年度訴字第2038號
    分割共有物事件（下稱89訴2038號）確定判決，請求強制執
    行，而變更、追加其訴之聲明為：(一)被告應將其於系爭土地
    權利範圍各1/2 之所有權登記塗銷。(二)本院95年度執字第83
    412 號分割共有物強制執行事件（下稱系爭執行事件）之強
    制執行程序應予撤銷（見本院卷第71頁），核其變更、追加
    前後均以被告自嚴文里取得系爭土地所有權有自始無效情事
    存在乙情，為其依據，經核其請求之基礎事實係屬同一，揆
    諸前開規定，其所為訴之變更、追加尚非無據。
貳  實體部分
一、原告主張：訴外人即其父羅明發乃實際耕作系爭土地之人，
    原告因繼承羅明發而取得系爭土地耕作權，並得依原住民保
    留地開發管理辦法，請求地政機關登記為系爭土地所有權人
    。詎嚴文里於59年12月1 日向地政機關謊稱取得系爭土地1/
    2 之耕作權，且於71年4 月7 日以法定原因取得系爭土地所
    有權1/2 後，與被告訂立虛偽買賣契約，將其應有部分出售
    予被告（下稱系爭買賣契約），嚴文里與被告間就系爭土地
    應有部分所為買賣及所有權移轉登記行為，均因違背法律強
    制規定，而自始無效，被告自非系爭土地之共有人。況系爭
    土地因嚴文里虛偽不實登記在先，嗣於89訴2038號判決分割
    確定後，又與鄰地發生界址不明之紛爭，系爭執行事件於上
    開紛爭解決前，自不宜逕憑89訴2038號確定判決點交分割後
    之土地予被告。為此爰依民法第113 條、原住民保留地開發
    管理辦法第19條及強制執行法第14條第1 項規定，提起本件
    訴訟等語。並聲明：(一)被告應將系爭土地，面積8,121 平方
    公尺，權利範圍各1/2 之所有權登記予以塗銷。(二)系爭執行
    事件之強制執行程序應予撤銷。
二、被告乙○○則以：原告己○曾於本院92年度訴字第521 號（
    下稱92訴字521 號）請求塗銷所有權移轉登記事件中，訴請
    撤銷被告與訴外人嚴文里間就系爭土地所為之虛偽買賣契約
    ，並塗銷因虛偽買賣所為之所有權移轉登記，上開事件業經
    台灣高等法院高雄分院（下稱高雄高分院）92年度上易字第
    244 號（下稱92上易244 號）、最高法院93年台上字第1002
    號（下稱93台上1002號）判決駁回原告之訴確定在案，原告
    己○就同一訴訟標的再行起訴，應依民事訴訟法第24 9條第
    1 項第7 款後段規定裁定駁回。又嚴文里就系爭土地確有耕
    作權，業經92訴字52 1號、92上易244 號確定判決認定在案
    ，原告既非系爭買賣契約之相對人，自無從爰引民法113 條
    規定主張系爭買賣契約無效。本件縱認地政機關有勘查錯誤
    ，誤將嚴文里登記為耕作權人情事，原告亦僅得依土地法第
    69條規定向地政機關聲請更正，原告不因此取得塗銷系爭土
    地所有權登記或撤銷系爭執行事件之權利等語置辯。並聲明
    ：原告之訴駁回。
三、被告丙○○未於最後言詞辯論期日到場，亦未提出書狀作何
    聲明或陳述。
四、本件不爭執事項如下：
  (一)嚴文里於59年12月1 日向地政機關登記就系爭土地擁有1/ 2
    之耕作權，並於71年4 月7 日以法定取得為原因，登記為系
    爭土地所有權人，權利範圍1/2 。
  (二)嚴文里於86年3 月21日將其所有系爭土地應有部分1/2 ，移
    轉所有權登記予被告，被告因而各取得系爭土地應有部分1/
    4 。
  (三)原告己○於92年間以乙○○、丙○○（原名陳丙○○）、嚴
    文里為被告，訴請塗銷嚴文里與被告間之系爭土地所有權移
    轉登記等事件，經92訴字521 號、92上易第244 號、93台上
    1002 號 判決駁回原告之訴確定。
  (四)系爭土地經被告於89年間提起分割共有物訴訟，經本院以89
    訴2038號判決分割，由乙○○、丙○○取得如附圖所示編號
    乙部分，按應有部分比例各1/2 保持共有；由己○、甲○○○、庚○○、戊○○、辛○○、丁○○取得如附圖所示甲部
    分，依序按應有部分各16310/10310 、16310/2000、16310/
    2000、48930/2000、48930/2000、48930/2000之比例保持共
    有。己○不服提起上訴，經高雄高分院以93年度上易字第23
    7 號（下稱93上易237 號）分割共有物事件受理在案，嗣於
    94年12月21日因己○撤回上訴而確定。經被告於95年3 月24
    日執前開確定判決辦畢分割登記，系爭土地因而分割為同地
    段第243 地號、243-1 地號土地，其中第243 地號土地，面
    積8,121 平方公尺，由被告依前揭應有部分比例保持共有，
    權利範圍各為1/2 ；其中第243-1 地號土地，面積8,155 平
    方公尺由原告按前揭應有部分比例保持共有。
  (五)被告乙○○於95年12月5 日持89訴字2038號分割共有物事件
    確定判決聲請強制執行點交受分配之土地。嗣經本院於98年
    3 月31日以98年度審聲字第127 號裁定於原告供擔保後暫予
    停止系爭執行事件之執行程序，經原告於98年4 月10日依上
    開裁定提供擔保金22萬元，由本院98年度存字第1580號提存
    事件受理之，系爭執行事件已因上開裁定暫予停止執行。
五、本件爭點為：(一)原告請求塗銷系爭土地所有權登記，有無理
    由？是否有重覆起訴情事？(二)89訴2038號判決確定後有無發
    生足以消滅或妨礙原告請求之事由存在？原告請求撤銷系爭
    執行事件之強制執行程序，有無理由？茲分述如下：
  (一)原告請求塗銷系爭土地所有權登記，有無理由？是否有重覆
    起訴情事？
  1.按於本案經終局判決後將訴撤回者，不得復提起同一之訴。
    民事訴訟法第263 條第2 項定有明文。又依民事訴訟法第24
    9 條第1 項第7 款規定，起訴違背同法第263 條第2 項之規
    定者，法院應以裁定駁回之。查原告己○以自己名義，於92
    年間以被告與嚴文里間就系爭土地所為所有權移轉登記，係
    屬通謀虛偽，且有違背法令自始無效之情事存在為由，提起
    塗銷所有權移轉登記之先位訴訟，暨撤銷系爭土地買賣行為
    並塗銷所有權移轉登記之備位訴訟，經92訴字521 號判決駁
    回己○之先、備位訴訟後，己○不服提起上訴，並變更一審
    先位聲明之塗銷所有權移轉登記訴訟為確認買賣契約無效之
    訴，經二審法院准予訴之變更，其於一審主張之先位訴訟即
    塗銷所有權移轉登記之訴已因訴之變更而視為撤回，經本院
    依職權調取上開卷證，核閱無訛，並有高雄高分院92上易第
    244 號判決為憑。揆諸前引規定，己○自不得再提起塗銷所
    有權移轉登記訴訟，此部分起訴乃訴訟要件不備，應駁回之
    。
  2.次按除別有規定外，確定之終局判決就經裁判之訴訟標的，
    有既判力，民事訴訟法第400 條第1 項定有明文。次按確定
    判決，除當事人外，對於訴訟繫屬後為當事人之繼受人者，
    及為當事人或其繼受人占有請求之標的物者，亦有效力，民
    事訴訟法第401 條第1 項亦有明定。查原告甲○○○、庚○○、戊○○、辛○○、丁○○與己○雖同為父羅明發之繼承
    人，然非92訴字521 號、92上易第244 號塗銷所有權移轉登
    記等事件之當事人，亦非己○之繼受人或為己○占有系爭土
    地之人，業經本院調取上開卷證核閱至明，揆諸前揭規定，
    彼等自非上開確定判決主觀範圍所及，是以羅英珠、庚○○
    、戊○○、辛○○、丁○○因繼承取得系爭土地，其以系爭
    買賣契約是否有虛偽不實情事，且因違背法律強制規定而無
    效，得予塗銷系爭土地所有權移轉登記為由，提起本件訴訟
    ，尚難認係重覆起訴。
  3.再按法院於確定判決理由中，對訴訟標的以外當事人所主張
    或抗辯之重要爭點，本於兩造辯論之結果所為之判斷結果，
    除有顯然違背法令，或當事人提出新訴訟資料足以推翻原判
    斷之情形外，於同一當事人間，就與該重要爭點有關之他訴
    訟，不得再為相反之主張，法院亦不得作相異之判斷，乃學
    說所謂「爭點效」，此係源於訴訟上之誠信原則及當事人公
    平之訴訟法理而來。故「爭點效」之適用，除理由之判斷具
    備「於同一當事人間」、「非顯然違背法令」及「當事人未
    提出新訴訟資料足以推翻原判斷」等條件外，必須該重要爭
    點，在前訴訟程序已列為足以影響判決結果之主要爭點，經
    兩造各為充分之舉證，一如訴訟標的極盡其攻擊、防禦之能
    事，並使當事人適當而完全之辯論，由法院為實質上之審理
    判斷，前後兩訴之標的利益大致相同者，始應由當事人就該
    事實之最終判斷，對與該重要爭點有關之他訴訟負結果責任
    ，以符民事訴訟上之誠信原則。查本件先位之訴與92訴字52
    1 號、92上易244 號判決之當事人雖僅就被告乙○○、丙○○部分係屬相同，惟羅英珠、庚○○、戊○○、辛○○、丁○○以系爭買賣契約有通謀虛偽，且因違背法令而自始無效
    為由，主張塗銷系爭土地所有權移轉登記，核與92訴字521
    號、92上易244 號塗銷所有權登記等事件訴訟標的判斷有無
    理由之主要爭點相同，且經己○、乙○○、丙○○於前開案
    件審理中各為充分舉證，盡其攻擊、防禦之能力，為適當、
    完全之辯論，並經法院為實質上之審理判斷，羅英珠、庚○○、戊○○、辛○○、丁○○於本件審理中除引用92訴字52
    1 號、92上易244 號事件卷證外，並未提出足以推翻原判斷
    之新訴訟資料（見本院卷第116 頁），揆諸前引說明，本件
    就上開主要爭點判斷，應有爭點效之適用，先此敘明。
  4.原告羅英珠、庚○○、戊○○、辛○○、丁○○主張嚴文里
    未於系爭土地自任耕作，無從取得系爭土地所有權，竟違反
    原住民保留地開發管理辦法第17條第1 項及第19條規定，擅
    向地政機關為自任耕作之不實登記，且以其就系爭土地擁有
    1/2 耕作權，經自任耕作滿10年為由，取得系爭土地應有部
    分1/2 ，嗣將其應有部分出售予被告，系爭買賣契約乃自始
    無效，應依民法第113 條規定回復系爭土地登記原狀云云。
  (1)按無效法律行為之當事人，於行為當時知其無效，或可得而
    知者，應負回復原狀或損害賠償之責任，民法第113 條固有
    明定，然而契約之效力原則上僅存在於契約當事人間，與第
    三人並無關聯，第三人縱得主張法律行為無效，然就契約無
    效得請求負回復原狀或損害賠俏責任者，亦以契約當事人為
    限，不包括第三人在內，有最高法院87年台上字第2608號判
    決要旨可參。原告既非系爭買賣契約當事人，則系爭買賣契
    約縱有通謀虛偽意思表示或違背法律強制規定而無效之情事
    存在，原告亦無從援引民法第113 條規定，請求被告負塗銷
    所有權移轉登記之原復原狀責任，其主張係屬無據。
  (2)又原告主張羅明發乃系爭土地之實際耕作人，嚴文里未在系
    爭土地耕作云云，惟依台灣省高雄縣茂林鄉山地保留地土地
    調查歸戶表暨71年2 月25日山地保留地現況調查表記載，羅
    明發與嚴文里在系爭土地上均有種植芒果、李子等果樹之耕
    作事實，上情並經羅明發於山地保留地現況調查表會查人簽
    章欄用印確認無訛（見92訴521 號卷第100 至102 頁），原
    告己○復於92訴521 號事件審理中，具狀陳明嚴文里與其夫
    曹福文曾在系爭土地上種植樹薯之情事在卷（見92訴521 號
    卷第136 頁），足見嚴文里確有在系爭土地耕作情事。至於
    地政機關人員於辦理土地保留地現況調查時，是否疏未查證
    嚴文里究係自任耕作或協助羅明發耕作，而有誤將嚴文里登
    記為耕作權人之情事存在，則依土地法第69條規定，原告僅
    能以利害關係人之身分，向地政機關聲請更正登記，並於聲
    請更正獲准後，始得據以向地政機關請求登記為所有權人，
    至於原告因被告依系爭買賣契約取系爭土地所有權移轉登記
    ，致無從聲請更正登記為所有權，則僅生原告得否依土地法
    第68條規定，向地政機關請求損害賠償之問題，依物權公示
    原則，於系爭土地所有權登記狀態更正前，嚴文里仍為系爭
    土地所有權人之一，被告依系爭買賣契約向嚴文里購得系爭
    土地應有部分，並辦畢所有權移轉登記，尚難認有何無效情
    事存在。
  4.綜上，原告請求被告塗銷因系爭買賣契約而來之所有權移轉
    登記，係無理由，應予駁回。又原告請求再傳喚證人嚴文里
    到庭作證，以明其有無在系爭土地自任耕作情事云云，本院
    審酌上開待證事項不影響本件爭點判斷，而無再予傳喚調查
    之必要，附此敘明。
  (二)89訴2038號判決確定後有無發生足以消滅或妨礙原告請求之
    事由存在？原告請求撤銷系爭執行事件之強制執行程序，有
    無理由？
  1.依強制執行法第14條第1 項規定，執行名義成立後，如有消
    滅或妨礙債權人請求之事由發生，債務人得於強制執行程序
    終結前，向執行法院對債權人提起異議之訴。如以裁判為執
    行名義時，其為異議原因之事實發生在前訴訟言詞辯論終結
    後者，亦得主張之。
  2.原告主張系爭土地於89訴2038號判決確定後，在98年2 月間
    與鄰地發生界址不明之糾紛，致系爭土地面積短少，倘依89
    訴2038號確定判決所定分割線逕予分割，將有損原告權益等
    語，並提出高雄縣美濃地政事務所（下稱美濃地政事務所）
    98年2 月16日美地二字第0980000946號函（下稱98年2 月16
    日函）為憑（見本院卷第109 至110 頁、第115 頁、第74頁
    ）。但查：
  (1)系爭土地與鄰地即高雄縣茂林鄉○○段第244 、252 地號土
    地之界址經美濃地政事務所檢測結果與複丈成果並無錯誤，
    有該所98年2 月16日函說明二函覆甚明（見本院卷第74頁）
    ，雖己○仍堅指系爭土地實際使用現況與地籍有出入，然未
    據舉證以實其說，美濃地政事務所亦未就上開爭議再為後續
    處理等情，則據該所以98年5 月21日美地二字第0980003330
    號函覆在卷（見本院卷第120 頁），是以系爭土地與鄰地究
    有無界址不明之紛爭，已屬有疑。
  (2)又被告因89訴2038號確定判決，而取得請求法院點交分割後
    受分配土地之權利，縱系爭土地與鄰地界址不明，亦僅生系
    爭土地所有權人日後是否向鄰地所有權人提起確認界址訴訟
    之問題，被告基於前開確定判決所取得之權利並不因系爭土
    地與鄰地界址有無紛爭而消滅或有不能實行情事，本件並無
    強制執行法第14條第1 項所謂執行名義成立後始生之消滅或
    妨礙債權人請求事由存在，原告猶執前詞請求撤銷系爭執行
    事件之強制執行程序，係屬無據。
六、綜上所述，原告主張依民法第113 條、原住民保留地開發管
    理辦法第19條及強制執行法第14條第1 項規定，訴請被告應
    將系爭土地，面積8,121 平方公尺，權利範圍各1/2 之所有
    權登記予以塗銷，並撤銷系爭執行事件之強制執行程序，均
    無理由，應予駁回。
據上論結，原告之訴為無理由，依民事訴訟法第385 條第1 項、
第2項、第85條第2 項，判決如主文。
中    華    民    國    98    年    6     月    30    日
                  民事第五庭  法  官  賴文姍
正本係照原本作成。
如不服本判決，應於送達後20日內，向本院提出上訴狀並表明上
訴理由，如於本判決宣示後送達前提起上訴者，應於判決送達後
10日內補提上訴理由書（須附繕本）。
中    華    民    國    98    年    6     月    30    日
                              書記官  林秀珍


司法院資訊處製作；財團法人民間司法改革基金會備份。
